【裁判字號】    88,保險上,8
【裁判日期】    890222
【裁判案由】    給付保險金
【裁判全文】
臺灣高等法院臺南分院民事判決  八十八年度保險上字第八號   Ｋ
      上  訴  人  甲  ○  ○
      訴訟代理人  蔡  碧  仲  律師
                  汪  玉  蓮  律師
                  吳  碧  娟  律師
      被上訴人    國華人壽保險股份有限公司  設台北市○○○路○段四十二號
      法定代理人  乙  ○  ○  住台北市○○○路○段四十二號
      訴訟代理人  葉  天  祐  律師
                  黃  裕  中  律師
      被上訴人    新光人壽保險股份有限公司  設台北市○○○路○段六十六號
      法定代理人  丁  ○  ○  住台北市○○○路○段六十六號
      訴訟代理人  丙  ○  ○  住台北市○○○路○段六十六號三七樓
右當事人間給付保險金事件，上訴人對於臺灣臺南地方法院中華民國八十八年十月二
十六日八十八年保險字第五號第一審判決提起上訴，本院判決如左：
      主      文
上訴駁回。
第二審訴訟費用由上訴人負擔。
      事      實
甲、上訴人方面：
一、聲明：求為判決：(一）原判決廢棄（二）被上訴人國華人壽保險股份有限公司
    應給付上訴人新台幣五百四十五萬八千元及自訴狀繕本送達之翌日起至清償日止
    ，按週年利率百分之五計算之利息（三）被上訴人新光人壽保險股份有限公司應
    給付上訴人新台幣五十萬元及自訴狀繕本送達之翌日起至清償日止，按週年百分
    之五計算之利息（四）第一、二審訴訟費用由被上訴人負擔（五）上訴人願供擔
    保宣告假執行。
二、陳述：除與原判決記載者相同，予以引用外，補稱：
（一）本件訴訟代理人於八十八年十二月二十八日上訴理由狀中陳稱：聖瑪爾定醫師
      告知上訴人疑似口腔癌，上訴人告知保險業務人員醫師懷疑上訴人可能罹患口
      腔癌，係屬誤認，與事實不符，蓋證人林金葉八十八年十二月二十八日於鈞院
      證稱：「（系爭保險簽約前，甲○○有無陳述有癌症？）沒有，他說曾看過牙
      科，在上診療椅時，牙醫沒幫他看，就要他去做切片，他說他身體這麼好為何
      要叫我去做切片，我問說後來有無去切片，他說沒有，他是十日去看牙醫的，
      我看他腫腫的，不敢幫他辦，大約十九日去簽約，我看他臉已無事，才敢幫他
      辦。」證人洪瑞雲亦證稱上訴人之妻對吳金葉說起上訴人看牙醫之事，且證人
      吳金葉及林金葉稱上訴人身體好好的，不用檢查，吳金葉並說其有榮譽獎章，
      不用體檢。上訴人並於庭訊時陳稱：「證人曾問我看牙醫之事，並向我說只要
      尚未切片，簽約後半年生效，若有癌症，即可得到理賠，當時我身體沒有問題
      」；再參諸聖瑪爾定（八九）惠醫字第七三號函，其中載明八十八年一月十日
      吳員來院牙科就診，係因左側頰黏膜有巨大口腔潰瘍病灶，當時曾建議做切片
      檢查，但該員並未接受建議，病歷記載口腔潰瘍，並未診斷為疑似口腔癌，依
      上，足知聖瑪爾定醫師僅建議上訴人甲○○要作切片，並未直接告知其係口腔
      癌，準此，訴訟代理人因未閱卷及與上訴人詳談，遂為醫師告知上訴人甲○○
      疑似口腔癌，並告知予保險業務員之事實予以誤認，顯與事實不符，謹依民事
      訴訟法第二百七十九條第三項之規定，撤銷醫師有告知上訴人罹患口腔癌之自
      認。
（二）本件上訴人確實曾於八十七年一月十日曾至聖瑪爾定醫院牙科就診，醫師告知
      上訴人要切片，上訴人認為自己身體很好，沒什麼問題，遂未接受醫師之建議
      做切片檢查，本件聖瑪爾定醫院（八九）惠醫字第七三號函中函記載：「‧‧
      吳員來院就診係因左側黏膜有巨大口腔潰瘍病灶，當時曾建議做切片檢查，‧
      ‧」，依上，聖瑪爾定醫院既稱上訴人拒絕切片，病歷資料又記載為左側頰黏
      膜有口腔潰瘍病灶，建議做切片檢查，惟未接受建議，依上，上訴人既未接受
      切片檢查，醫師不可能憑目測即診斷為疑似口腔癌，且當時上訴人係去看牙科
      ，故不相信醫師診治，未做切片檢查，當時上訴人並不認為有何口腔上之毛病
      ，故未接受建議做切片檢查況倘醫師目測即可診斷為口腔癌，則上訴人何需
      上訴人再做切片，本件既因上訴人不相信而未切片檢查，則上訴人顯無罹患口
      腔癌之認知。
（三）況上訴人與國華人壽公司洽談保險契約時，曾告知被上訴人國華人壽公司之保
      險業務員吳金葉，告知聖瑪爾定醫院之醫師建議上訴人做切片檢查，當時新光
      人壽公司之保險業務員林金葉亦在場，上訴人亦同時將此事實告知林金葉，並
      有洪瑞雲在場見聞此事實，此事實業經林金葉及洪瑞雲證述明確；況要保人告
      知事項之受領人為保險人，然若有關事項書面詢問由其代理人或營業員為之，
      則要保人對之履行告知說明義務亦生效力；本件兩造簽訂保險契約時，上訴人
      已對保險人之保險業務員林金葉及吳金葉據實說明，並由渠等受領告知，依上
      足徵上訴人已對被上訴人履行據實說明義務。
（四）又被上訴人國華人壽保險股份有限公司提出之甲○○病歷摘要，聖瑪爾定醫院
      於八十九年一月二十五日函中並未附有被上訴人所提之病歷摘要，是上開病歷
      摘要是否可採，即值存疑。且上開病歷摘要記載為（疑似）口腔癌，其中（疑
      似）之筆跡與口腔癌之筆跡二者粗細不同，顯係事後加載，益徵被上訴人所提
      之病歷摘要顯有不實，不足憑採。
（五）另聖瑪爾定醫院（八八）惠醫字第六二八號函中稱：「‧，曾高度懷疑為口腔
      癌，並告知為惡性腫瘤，必需做進一步切片檢查及電腦斷層掃瞄，但該員及家
      屬均拒絕切片及檢查」；證人聖瑪爾定醫院羅正興醫師八十八年十月十二日於
      原審證稱：「‧，他有來就診，我有告訴他疑似口腔癌，診斷如診斷證明書。
      當時他左邊腫得很厲害，我認為可能是口腔癌，建議做切片或電腦斷層，他拒
      絕，就沒開藥。」（當時你判斷係口腔癌或者需藉儀器檢查）我就判斷應是口
      腔癌，且當天應可做檢查。」，參諸聖瑪爾定醫院所附之牙科病歷資料，並無
      告知上訴人疑似惡性腫瘤之記載，亦無家屬陪同看診之記載，且上訴人係去看
      牙科，根本不需家屬陪同，前函稱家屬拒絕上訴人切片，與事實不符；且證人
      羅正興醫師八十八年十月十二日前往嘉義地方法院作證，距上訴人甲○○看診
      時，已時隔一年九個月，以其看診數，如何清楚記得其有告知上訴人疑似口腔
      癌，且國華人壽保險公司之保險業務員吳金葉（筆錄誤載為林金葉），於八十
      九年一月七日於鈞院庭訊時亦自承：「（妳曾否對上訴人說過送紅包之事）在
      不確定病歷如何記載前，因我曾聽別人說過，可對醫師送紅包，為保障客戶權
      益，我是曾說過。」，依上開證詞，足知上訴人甲○○確曾告知吳金葉看牙科
      ，醫師建議作切片一事，否則其不需提議送醫師紅包，又因上訴人自信聖瑪爾
      定醫師僅作目視檢查，只建議做切片，且上訴人平日身體很好，未看過醫師
      聖瑪爾定醫院乃係看健保Ａ卡，故不相信其診斷，未做切片檢查，亦未至醫院
      接受治療。
（六）本件要保書之書面陳述係保險業務員詢問後代為打勾的，上訴人既有告知保險
      業務員醫師建議做切片檢查之事，僅因保險業務員認為係小事而未予填載，致
      被上訴人未予知悉，然保險業務員係為被上訴人從事保險招攬之人，為保險法
      第八條所稱之保險業務員，屬被上訴人之使用人，類推適用民法第二百二十四
      條債務人使用人關於故意或過失責任之規定，保險業員務員之故意或過失，被
      上訴人應與自己之故意或過失負同一責任，本件上訴人甲○○被建議做切片檢
      查事實，既於吳金葉及林金葉招攬保險時及代填要保書書面詢問事項時即已告
      知，僅因保險業務員吳金葉及林金葉認係小事而未予據實填載林金葉稱嗣甲○
      ○臉頰好了，才簽保險契約，致上訴人未能知悉，則被上訴人就保險業務員過
      失，應與自己之過失負同一責任，是被上訴人即不得以要保人或被保險人故意
      隱匿或為不實之說明，而主張解除保險契約，本件被上訴人主張解除保險契約
      顯無理由。
（七）次查，據實說明義務之內容除須為重要事項之外，須為要保人或被保險人明知
      ，應知或不能諉為不知者，學理上稱之為知悉或應知事項，至於是否為應知悉
      事項須以要保人或被保險人之地位環境，所處狀況判斷之，退而言之，縱認醫
      師有告知上訴人疑似口腔癌，惟上訴人係至醫院看牙科，被牙科醫師告知需做
      切片檢查，上訴人不相信故未做切片檢查，且未至其他醫療院所做檢查，迨至
      八十七年六月二十二日因身體不適始至中國醫藥學院看診非看腫瘤科，初步診
      斷為急性發炎反應，於八十七年六月二十九日再次住院切片診斷為口腔細胞癌
      ，是依上開事實，倘上訴人相信聖瑪爾醫院之診斷，則上訴人應不會遲至五個
      月餘始至中國醫藥學院看診，準此，上訴人對於罹患腫瘤之重要事項即非應知
      或不能諉為不知，無庸置疑。
（八）再查，要保人或被保險人於訂約之時，應將重要事項於其所知或應知者向保險
      人告知，使保險人能正確的估計危險而提出合理之承擔危險對價，否則保險契
      約雖仍然因保險人之承諾承擔危險而成立，但其成立之基礎係基於錯誤之內容
      ，法理上屬於締結契約上之過失一種因此我保險法規定，在此種情形下，保
      險人得解除契約－－於保事故發生後亦同，且無須返還其已收受之保險費以懲
      罰要保人。
    由此可知保險法第六十四條第二項之立法重點乃在於要保人或被保險人對於特
      定事項之「為或不為」影響保險人之危險估計。然至於是否會產生影響，除以
      要保人或被保險人是否就其所知或應知重要事項已說明告知保險人為要件之外
      ，仍須視保險人就此要保人或被保險人未告知之事項是否已明知或應知而定。
      蓋若要保人或被保險人雖違反保險法第六十四條之據實說明義務，但保險人仍
      因已明知事實，而不應有危險估計錯誤之情形。因此於判斷要保人是否應因其
      違反據實說明義務而受懲罰時，須亦就保險人方面探究其是否已知有關之事實
      而決之。否則只單方面的就法條僵硬化的解釋，於要保人或保險人違反據實說
      明義務時，即逕判與保險人解除契約之權，有違公平正義原則。此不僅適用於
      保險人明知之情形，於保險人依通常注意所應知或無法諉為不知之情形亦有適
      用餘地。亦即，要保人或被保險人未就其所明知或應知據實告知說明而犯有「
      締結契約之過失」固然應受處罰，然保險人對其所未據實說明告知者，因已明
      知或應知之，則亦為犯有締結契約之過失，兩者相抵，故保險人解除契約之權
      應受剝奪。蓋於此情形不會有危險估計錯誤產生，本件上訴人已將醫師告知要
      做切片之事實告知保險人之受領人即保險業務員，且一般人對於切片檢查，均
      會認知為疑似腫瘤，尤其是保險從業人員敏感度更高，是本件縱認醫師有告知
      上訴人疑似口腔癌，上訴人已告知被上訴人之保業務員醫師建議切片之事實，
      則被上訴人等已知上訴人未據實告知之事實，且此為依通常注意所應知或無法
      諉為不知之情形，本件被上訴人即無危險估計錯誤之情形，是依公平正義，誠
      實信用原則及保險契約法理，被上訴人即不得主張解除保險契約準此，被上
      訴人等解除保險契約既與法未合，自不發生解約之效力。
（九）本件上訴人於八十七年六月二十二日因左頰腫脹至中國醫藥學院附設醫院門診
      就診，經初次切片診斷急性發炎反應，於八十七年六月二十九日住院再次接受
      切片診斷為口腔上皮細胞癌，住院治療，八十七年八月二十八日出院，並需要
      繼續門診追蹤治療。嗣於八十七年九月二十五日至八十七年十月八日，又在上
      開醫院接受放射線治療及化學治療，嗣又在長庚醫院第一次住院手術；八十七
      年十二月三日住院，八十七年十二月七日、十日、二十一日，三十日及八十八
      年二月三日接受五次手術，八十八年三月六日出院；第二次住院手術；八十八
      年四月六日住院，八十八年四月七日手術，八十八年四月九日出院，現仍繼續
      治療中。查癌症屬重大疾病，依上開至尊保本終身保險契約之重大疾病附約之
      約定，被保人上開醫院診斷初次罹患「口腔上皮細胞癌」，則被上訴人國華人
      壽公司應給付上訴人四百萬元，被上訴人新光人壽公司應給付上訴人五十萬元
      。又依新光防癌終身健康保險契約之約定：1.癌症住院醫療保險金部分：上訴
      人在中國醫藥學院附設醫院住院治療七十五日（第一次住院為八十七年六月二
      十九日至八十七年八月二十八日止，計六十一日，二次住院為八十七年九月二
      十五日起至八十七年十月八日止，計十四日；在長庚紀念醫院住院治療九十八
      日（第一次住院為八十七年十二月三日至八十八年三月六日出院計九十四日，
      第二次住院八十八年四月六日起至八十八年四月九日止出院計四日），合計住
      院治療一七三日，乘以每日六千元計算之保險金為一百零三萬八千元；2.癌症
      手術治療部分：上訴人在長庚紀念醫院接受癌症手術治療，其保險金為十二萬
      元；3.癌症門診時放線或化學治療保險金部分：上訴人於八十七年九月二十五
      日至八十七年十月八日止計十四日，在中國醫藥學院附設醫院住院接受放射線
      或化學治療十四次，乘以每次三千元計算之保險金為四萬二千元；4.癌症出院
      後療養金部份：第一次上訴人於八十七年六月二日進入中國醫藥學院附設醫院
      住院，至八十七年八月二十八日出院，出院後一個月之療養金，乘以每日三千
      元計算為九萬元；第二次上訴人於八十七年十二月三日進入長庚紀念醫院住院
      ，八十八年三月六日出院，出院後一個月之療養金，乘以每日三千元計算為九
      萬元，前後兩次為十八萬元；5.初次罹患癌症保險金部分：依新防癌終身健康
      保險契約之約定，上訴人初次罹患癌症之保險金為十二萬元；上述六項被上訴
      人國華人壽公司應給付上訴人之保險金共計為五百四十五萬八千元；而上述被
      上訴人新光人壽公司應給付上訴人之保險金共計為五十萬元，迄今均未給付，
      上訴人自得依兩造之保險契約請求給付保險金。
三、證據：援用第一審所提證據，並請求訊問林金葉、吳金葉、洪瑞雲為證。
乙、被上訴人方面：
一、聲明：求為判決（一）上訴駁回（二）上訴費用由上訴人負擔。
二、陳述：除與原判決記載相同者，予以引用外，補稱：
（一）查上訴人於起訴狀中主張：本件上訴人於八十七年六月二十二日因左臉頰腫脹
      至中國醫藥學院附設醫院就診，經初次切片診斷急性發炎反應，於八十七年六
      月二十九日住院再次接受切片診斷為口腔上皮細胞癌，被保險人經上開醫院診
      斷初次罹患口腔上皮細胞癌，則被上訴人國華人壽公司應給付上訴人四百萬元
      ，上訴人申請付款，但被上訴人國華人壽公司卻於八十七年八月二十九日台北
      郵局存證信函第五四三六號謂：經瞭解被保險人於投保前，曾因口腔潰瘍腫瘤
      求診，而於投保時遺漏書面聲明事項，惟被上訴人等上開存證信函所述內容不
      實炎，並檢呈渠委託盧奇南律師函覆新光人壽保險公司表示要保人亦未曾因口
      腔潰瘍腫瘤求診之記錄，參以原審提示財團法人天主教聖馬爾定醫院八十八年
      八月三十一日八八惠醫字第六二八號函文所載：吳員於民國八十七年一月十日
      前來本院牙科就診，當時主訴為左側口腔潰瘍久久不癒，經門診理學檢查，該
      員左側頰側黏膜有巨大潰瘍合併硬塊，曾高度懷疑為口腔癌，並告知為惡性腫
      瘤，必需做進一步切片檢查及電腦斷層掃描，但該員及家屬均拒絕切片檢查及
      證人即醫師羅正興所供：上訴人於八十七年一月十日至醫院就診，有告知疑似
      口腔癌，診斷如診斷書，當時上訴人左邊腫得很厲害，認為可能是口腔癌，建
      議做切片或電腦斷層，上訴人拒絕，並未開藥，判斷是口腔癌，且當天應可做
      檢查等語，上訴人均予以否認，（見原審筆錄）足徵上訴人在原審審理時先對
      前往聖馬爾定醫院就診之事隻字未提，經法院取得聖馬爾定醫院覆函及傳訊醫
      師羅正興作證後，仍否認證人曾告知疑似口腔癌，甚至一再辯陳伊於半年後前
      往中國醫藥學院附設醫院門診時初次僅認為急性發炎，經再詳細檢查始確定為
      口腔上皮細胞癌，則半年前至聖馬爾定醫院僅看牙齒而已，怎可能高度懷疑疑
      似口腔癌云云。是上訴人在原審堅決否認證人羅正興有告知疑似口腔癌，惟於
      上訴理由中竟翻異前詞自承證人羅正興曾告知疑似口腔癌，且曾告知被上訴人
      之保險業務員吳金葉，而主張被上訴人不得不得解除本件保險契約云云，而此
      非但與原審自認事實不符，且似為引用締結契約之過失理論始飾詞迎合，故上
      訴人前後主張矛盾，自不足採。
（二）次查，上訴人以伊確曾於八十七年一月十日至聖馬爾定醫院就診醫師告知疑似
      口腔癌，上訴人認為不可能，遂未接受建議做切片檢查，而主張伊對於罹患腫
      瘤之重要事項並非應知或不能推諉為不知云云，暫先不論上開主張是否與事實
      相符，惟上訴人既不相信羅正興醫師所診斷疑似口腔癌，且未做切片檢查，則
      伊何以會將不相信之事告知於被上訴人之保險業務員吳金葉，此已啟人疑竇。
      又設若上訴人上開主張為真正，顯然伊於簽約前二週有就診記錄，且知悉罹患
      疑似口腔癌，則不論上訴人是否相信，均應將事實告知被上訴人，惟渠於被保
      險人告知及健康聲明書第二項、第三項第款均答稱「無」之不實陳述，而據
      實告知義務係以客觀上被保險人是否知悉該情事來判斷，並非憑主觀認知為依
      據，且不以確知為必要，否則不能推諉為不知之未必故意勢將被排除於告知義
      務之外，故上訴人以主觀上不相信醫師診斷而認為非屬告知義務之範圍云云，
      顯不足採。
（三）上訴人雖稱證人洪瑞雲於被上訴人公司業務員簽約時在場聽聞上訴人曾告知罹
      患口腔癌云云。但查，證人洪瑞雲在鈞院審理時證陳：問：上訴人有無對妳說
      過去看牙醫之事，答：那是後來才說的，辦保險時沒說，問：上訴人投保前有
      無對吳金葉說其有癌症狀，答：我沒有聽他說過，問：簽約時另二證人，指吳
      金葉及林金葉（有無問及上訴人身體狀況，答：當時我不在場，但要約時我有
      在場，證人說，身體好好的，不用檢查等語。足見簽訂本件保險契約時證人洪
      瑞雲並未在場見聞，而係投保後始知悉上訴人曾前往聖馬爾定醫院看牙醫，且
      上訴人於簽約前仍向被上訴人公司業務員吳金葉稱伊身體好好的，此與吳金葉
      所證陳：問：投保前上訴人有無陳明有無癌症，答：沒說，他說身體很好，健
      保卡未使用過相符，益徵上訴人確於簽訂保險契約時隱匿罹患口腔癌之情事無
      疑，故上訴人前開主張顯與洪瑞雲所供相左，要無足採。依天主教聖馬爾定醫
      院八十九年一月二十五日惠醫字第七三號函所檢送上訴人病歷記載：八十八年
      一月十日吳員來院牙科就診係因左側頰黏膜有巨大口腔潰瘍病灶，當時曾建議
      做切片檢查，但該員並未接受建議，此與當時替上訴人診療之醫師即證人羅正
      興在原審供稱：我有告訴他疑似口腔癌，診斷如診斷證明書，當時他左邊腫得
      很厲害，就認為可能是口腔癌建議做切片或電腦掃層，他拒絕，就沒開藥等語
      相符。參以證人林金葉證稱：當時）他臉腫腫的，但又說我身體好好的
      ，為何要切片，直到十九日，他臉腫已好，我才與他簽約，足徵上訴人於八十
      八年一月十九日時自身體外觀已無法查悉有何異狀，則被上訴人公司業務員吳
      金葉於同年一月二十三日簽約時，在上訴人未告知且無法自身體外表觀察出病
      灶之情形下，顯無從知悉上訴人罹患口腔癌是上訴人在  鈞院審理時始翻異原
      審主張，改稱有告知被上訴人業務員云云，自無足採。
三、證據：援用第一審所提證據。
丙、本院依職權調取上訴人在嘉義市天主教聖馬爾定醫院之病歷。
      理      由
一、上訴人於原審起訴主張：上訴人於八十七年一月二十三日與被上訴人國華人壽公
    司訂立「新防癌終身健康保險」契約，另上訴人之妻陳鳳珠於同年三月二十三日
    與同一被上訴人訂立「至尊保本終身保險」，被保險人及受益人均為上訴人；上
    訴人另於八十七年一月十九日與被上訴人新光人壽公司訂立人壽保險契約，並以
    上訴人為被保險人及受益人。嗣上訴人於八十七年六月二十二日因左臉腫脹至中
    國醫藥學院附設門診就診，其後經該院診斷初次罹患「口腔上皮細胞癌」，係屬
    重大疾病，依上開保險契約之約定，被上訴人國華人壽公司應給付上訴人之保險
    金共計為五百四十五萬八千元、被上訴人新光人壽公司應給付上訴人之保險金為
    五十萬元，詎被上訴人竟均拒絕給付，求為命被上訴人應如數給付並加給法定遲
    延利息之判決云云。
二、被上訴人則均以：上訴人於投保前曾經嘉義市天主教聖馬爾定醫院診斷為「疑似
    口腔癌」，惟簽立保險契約時，就要保書中之被保險人告知事項，均未據實說明
    ，顯已違反保險法第六十四條及保險契約條款之據實說明義務，被上訴人均已依
    法解除契約，上訴人自不得向被上訴人請求給付系爭保險金等語，資為抗辯。
三、經查：上訴人主張（一）經被上訴人國華人壽保險股份有限公司（下稱國華人壽
    公司）之業務員吳金葉之招攬，於民國八十七年一月二十三日與被上訴人國華人
    壽公司訂立以上訴人為被保險人、保險金額新台幣（以下同）一百二十萬元、保
    險期間終身之新防癌終身健康保險契約，指定癌症醫療保險金受益人為被保險人
    本人即上訴人，其中約定１、癌症住院醫療保險金每日六千元；２、癌症門診時
    放射線或化學治療金每次三千元；３、癌症手術治療每次十二萬元；４、癌症出
    院後療養金每日三千元；５、初次罹患癌症保險金十二萬元（二）上訴人之妻陳
    鳳珠經被上訴人國華人壽公司之業務員吳金葉之招攬，於八十七年三月二十三日
    與被上訴人國華人壽公司訂立以上訴人為被保險人、保險金額二百五十萬元、保
    險期間自保單生效起至被保險人滿九十五歲之保單週年日止之至尊保本終身保險
    契約及重大疾病保險附約二十年、保險金額四百萬元之保險附約，約定受益人為
    上訴人，保險期間為終身（三）上訴人另於八十七年一月十九日與被上訴人新光
    人壽保險股份有限公司（下稱新光人壽公司）訂立以上訴人為被保險人之二十年
    期保險金額五十萬元之人壽保險契約（保單號碼：六ＡＤ五○三○八號），約定
    被保險人經醫院診斷初次罹患「重大疾病」，應給付重大疾病保險金五十萬元，
    上訴人為受益人，以上各情，有上訴人提出之保險之要保書及保險單（號碼：Ｊ
    七一二六七六號）及至尊保本終身保險要保書及保險單（號碼：Ｊ000000
    0號）及被上訴人新光人壽公司八十七年九月十五日台北郵局存證信函第五六九
    九號函在卷可證，被上訴人對上開事實亦不爭執，堪信上訴人主張投保之事實為
    真正。
四、按「訂立契約時，要保人對於保險人之書面詢問，應據實說明、要保人故意隱匿
    ，或因過失遺漏，或為不實之說明，足以變更或減少保險人對於危險之估計者，
    保險人得解除契約；其危險發生後亦同」保險法第六十四條第一、二項定有明文
    。經查上訴人於八十七年一月十日曾至嘉義市財團法人天主教聖馬爾定醫院牙科
    就診，當時主訴症狀為左側口腔潰瘍久久不癒，經門診理學檢查，上訴人左側頰
    側黏膜有巨大潰瘍合併硬塊，曾高度懷疑為口腔癌，並經告知為惡性腫瘤，必需
    做進一步檢查及斷層掃瞄，但上訴人及家屬均拒絕切片及檢查等情，有該院八十
    八年八月三十一日（八）惠醫字第０六二八號函及該院八十七年一月十日上訴人
    之病歷摘要（上載疑似口腔癌）各一份附於原審卷可參。且證人即財團法人天主
    教聖馬爾定醫院醫師羅正興於原法院審理時證稱：「上訴人於八十七年一月十日
    至醫院就診，其有告知疑似口腔癌，診斷如診斷書，當時上訴人左邊腫得很厲害
    ，其認為可能是口腔癌，建議做切片或電腦斷層，上訴人拒絕，其未開藥、其判
    斷是口腔癌，且當天應可做檢查」，足見上訴人及上訴人之妻於八十七年一月十
    日以後，應明知上訴人疑似罹患口腔癌之事實。則上訴人於八十七年一月二十三
    日以自己為被保險人與被上訴人國華人壽公司訂立「新防癌終身健康保險」契約
    、上訴人之妻陳鳳珠於同年三月二十三日以上訴人為被保險人與被上訴人國華人
    壽公司訂立「至尊保本終身保險」時，就各該要保書中之被保險人告知及健康聲
    明書２「最近二個月是否曾因受傷或因病接受醫師治療、診療或用藥？」、３「
    過去五年內是否曾因患有下列疾病，而接受醫師治療、診療或用藥？‧‧‧（７
    ）癌症、腫瘤（未經證實良性或惡性）」等詢問，均圈選「無」，此有上開保險
    契約之要保書各一份附卷可稽，並為上訴人所不爭。另上訴人於八十七年一月十
    九日以其本身為被保險人與被上訴人新光人壽公司訂立長安終身壽險契約時，對
    被上訴人新光人壽公司要保書中之被保險人告知事項４、（７）「癌症或未經證
    實係惡性或良性之腫瘤、大腸息肉」，卻未告知，此亦有新光人壽公司人壽保險
    要保書影本一份附卷可稽，並為上訴人所不爭執，足見上訴人及上訴人之妻於投
    保上開三份保險契約時，明知上訴人疑似罹患口腔癌，而此種事實於上訴人或上
    訴人之妻與被上訴人訂立保險契約時，對被上訴人之上開書面詢問（是否有癌症
    或未經證實係惡性或良性之腫瘤等）時，理應據實說明，乃上訴人及其妻竟對於
    上開書面詢問均圈選「無」，顯係違反保險法第六十四條第一項及兩造保險契約
    條款要保人（即上訴人）應據實說明之義務。
五、上訴人辯稱「上訴人與國華人壽公司洽談保險時，曾告知國華人壽之保險業務員
    吳金葉，醫師懷疑上訴人可能罹患口腔癌，當時新光人壽公司之保險業務員林金
    葉亦在場，上訴人同時有告知林金葉，並有洪瑞雲在場見聞」云云，但為證人吳
    金葉、林金葉及洪瑞雲所否認，證人吳金葉證稱「投保前上訴人未說明有癌症」
    「他說身體很好，未使用過健保卡」「未說要切片檢查」；證人林金葉證稱「他
    （指上訴人）說他看過牙醫」「在上診療椅時，牙醫沒幫他看，就要他做切片」
    「他是十日去看牙醫的，我看他臉腫腫的」「十九日他臉腫已好，我才與他簽約
    」；證人林瑞雲證稱「辦保險時未說去看牙醫」「未聽他（指上訴人）說有癌症
    」（參見本院八十九年一月七日準備程序筆錄），均不足採為有利上訴人之證據
    。雖證人吳宜津（即上訴人之妹）於原法院審理時證稱：「投保時，上訴人有向
    保險業務員說醫師建議做切片檢查，有說好像是腫瘤」云云，與上開證人吳金葉
    、林金葉及洪瑞雲證言不符，證人吳宜津且係上訴人之妹，所為證言不免偏頗。
    況上訴人先前陳稱：「於投保後之八十七年六月二十二日因左臉腫脹至中國醫藥
    學院附設門診就診，經初次切片診斷為急性發炎反應，於八十七年六月二十九日
    住院再次接受切片診斷為口腔上皮細胞癌」等語。對於投保前（指八十八年一月
    十日） 是否曾到聖馬爾定醫院檢查及檢查之結果，隻字未提，縱令上訴人當時
    曾以口頭告知保險業員上開聖馬爾定醫院之診斷結果屬實，惟上訴人對於上開要
    保契約書之「書面」詢問時未據實說明，仍係違反據實說明之義務。
六、查癌症為重大難治之疾病，此為眾人所週知之事實，上訴人對此亦不否認，則被
    保險人對上訴人是否罹患「癌症」，依情應足以變更或減少被上訴人對於保險事
    故發生危險之估計。準此，上訴人對於被上訴人之上開書面詢問時，故意隱匿曾
    經醫師診斷疑似口腔癌之事實，違反保險法第六十四條第一項及兩造保險契約條
    款據實說明之義務，足以變更被上訴人對承保危險之估計。換言之，被上訴人於
    承保前，若知上訴人疑似罹患口腔癌，不可能同意上訴人之投保，上訴人既有故
    意隱匿曾經醫師診斷疑似口腔癌之事實，被上訴人據此解除兩造間之保險契約，
    於法洵無不合。兩造間之保險契約既經被上訴人國華人壽公司於八十七年八月二
    十九日以台北郵局第五四三六號存證信函、被上訴人新光人壽公司於八十七年九
    月五日以台北郵局第五六九九號存證信函合法解除，此有上開存證信函各一份附
    卷足按，從而上訴人依上開保險契約之約定，請求被上訴人國華人壽公司給付計
    五百四十五萬八千元、被上訴人新光人壽公司給付五十萬元之保險金及法定遲延
    利息，自均於法無據，原審駁回上訴人在第一審之訴及假執行之聲請，經核並無
    違誤，上訴意旨指摘原判決不當，求為廢棄改判，非有理由，應予駁回。
七、本件事証已臻明確，兩造其餘攻擊防禦方法及証据資料，核與本件判決結果不生
    影響，不予一一論述，併予敘明。
據上論結：本件上訴為無理由，依民事訴訟法第四百四十九條第一項、第七十八條判
決如主文。
中      華      民      國    八十九    年      二    月      二十二    日
                                    臺灣高等法院臺南分院民事第三庭
~B1審判長法官  林    輝    雄
~B2      法官  高    明    發
~B3      法官  曾    平    杉
右為正本係照原本作成。
如對本判決上訴，須於判決送達後二十日內向本院提出上訴狀，其未表明上訴理由者
，應於上訴後二十日內向本院提出上訴理由書。
中      華      民      國    八十九    年      二      月    二十五    日
~B法院書記官  侯    瑞    富


司法院資訊處製作；財團法人民間司法改革基金會備份。
